臺灣桃園地方法院民事裁定
111年度消債職聲免字第14號
聲  請  人  
即  債務人  洪美珍  


代  理  人  朱陳筠律師（法律扶助律師）
上列當事人因消費者債務清理事件聲請免責，本院裁定如下：
    主  文
債務人洪美珍應不免責。
    理  由
一、按「法院為終止或終結清算程序之裁定確定後，除別有規定
    外，應以裁定免除債務人之債務。」、「法院裁定開始清算
    程序後，債務人有薪資、執行業務所得或其他固定收入，扣
    除自己及依法應受其扶養者所必要生活費用之數額後仍有餘
    額，而普通債權人之分配總額低於債務人聲請清算前2年間
    ，可處分所得扣除自己及依法應受其扶養者所必要生活費用
    之數額者，法院應為不免責之裁定。但債務人證明經普通債
    權人全體同意者，不在此限。」、「債務人有下列各款情形
    之一者，法院應為不免責之裁定。但債務人證明經普通債權
    人全體同意者，不在此限：㈠於7年內曾依破產法或本條例
    規定受免責。㈡故意隱匿、毀損應屬清算財團之財產，或為
    其他不利於債權人之處分，致債權人受有損害。㈢捏造債務
    或承認不真實之債務。㈣聲請清算前二年內，因消費奢侈商
    品或服務、賭博或其他投機行為，所負債務之總額逾聲請清
    算時無擔保及無優先權債務之半數，而生開始清算之原因。
    ㈤於清算聲請前一年內，已有清算之原因，而隱瞞其事實，
    使他人與之為交易致生損害。㈥明知已有清算原因之事實，
    非基於本人之義務，而以特別利於債權人中之一人或數人為
    目的，提供擔保或消滅債務。㈦隱匿、毀棄、偽造或變造帳
    簿或其他會計文件之全部或一部，致其財產之狀況不真確。
    ㈧故意於財產及收入狀況說明書為不實之記載，或有其他故
    意違反本條例所定義務之行為，致債權人受有損害，或重大
    延滯程序。」，消費者債務清理條例（下稱消債條例）第13
    2條、第133條、第134條分別定有明文，是法院為終止或終
    結清算程序之裁定確定後，除有消債條例第133條、第134條
    各款所定之情形者，法院應為不免責之裁定外，法院即應以
    裁定免除債務人之債務。
二、本件聲請人即債務人洪美珍，前因有不能清償債務之情事，
    於民國109年11月12日向本院聲請消費者債務清理法院前置
    調解不成立而聲請清算，經本院以110年度消債清字第48號
    裁定自110年5月12日下午5時開始清算程序，並命司法事務
    官進行本件清算程序。而本院司法事務官依債務人提出之10
    7、108年度綜合所得稅各類所得資料清單、全國財產稅總歸
    戶財產查詢清單、中華民國人壽保險商業同業公會查詢結果
    表、職權調閱債務人稅務電子閘門財產所得調件明細表及全
    球人壽保險股份有限公司函覆等件，以債務人與全球人壽保
    險股份有限公司間保險契約並無解約金，應予排除清算財團
    財產不予處分，並經通知債權人表示意見，債權人均未為反
    對之意見，則債務人之財產不敷清償消債條例第108條所定
    財團費用及財團債務等，審酌本件清算財團之規模及事件特
    性，不再召集本件債權人會議，以裁定代替本件債權人會議
    之決議，而於110年11月19日以110年度司執消債清字第38號
    裁定終止清算程序並確定在案等情，業經本院依職權調閱上
    開案卷確認無誤，堪予認定。是本院所為終結清算程序之裁
    定既已確定，依前開消債條例規定，法院即應審酌債務人是
    否有消債條例第133條、第134條所定應為不免責裁定之情形
    。
三、經查：
  ㈠債務人有消債條例第133條規定不免責之事由存在：
    1.債務人自陳於開始清算程序即110年5月12日後，一直到11
      0年12月底前皆任職於檳榔攤，後因父親生病及過世，才
      沒有在檳榔攤工作（免責卷第16頁），惟其曾於調解程序
      中自述檳榔攤薪資新臺幣（下同）19,755元等語（調解卷
      第147頁背面），而債務人既係因父親關係而暫時性無工
      作收入，且現年僅約52歲（調解卷第9頁），足見其仍具
      有獲取原薪資收入之能力，揆諸上開說明，為避免債務人
      未盡力清償而有濫用清算程序之虞，故本院認仍應以19,7
      55元為其每月固定收入。另債務人每月仍有領取租金補助
      4,000元（免責卷第16頁），從而，債務人開始清算後每
      月收入應為23,755元(計算式：19,755元＋4,000元)。
    2.又債務人主張其每月生活必要支出為18,337元，符合衛生
      福利部公告之111年度桃園市每人每月最低生活費之1.2倍
      即18,337元堪屬適當，而債務人目前已無支出父親之撫養
      費，以債務人每月收入扣除其每月必要生活支出後，仍有
      餘額5,418元（計算式：23,755元－18,337元＝5,418元），
      故債務人於法院裁定開始清算程序後有固定收入，扣除其
      每月必要生活費用後仍有餘額堪可認定。
    3.再債務人係於109年11月12日聲請調解，依消債條例第153
      條之1第2項規定應以調解之聲請視為清算之聲請，債務人
      主張聲請清算前2年（即107年11月至109年10月）之收入
      為537,960元，有107、108年綜合所得稅各類所得資料清
      單、勞工保險被保險人投保資料表、收入切結書、消費者
      債務清理陳報狀等件為憑（調解卷第23、24、28、29頁、
      免責卷第22頁），堪認聲請人主張聲請清算前2年之收入
      為可採。另就聲請清算前2年之必要支出部分，聲請人主
      張以107年度桃園市最低生活費用1.2倍即16,430元、108
      年度桃園市最低生活費用1.2倍即17,494元、109年度桃園
      市最低生活費之1.2倍即18,337元計算等語（清算執行卷
      第70頁），合於消債條例第64條之2第1項之規定尚屬適當
      ，則聲請人聲請清算前2年個人必要支出應為426,158元（
      計算式：16,430元×2月＋17,494×12月＋18,337×10月）。
    4.又債務人主張扶養父親每月支出3,041元部分，有戶籍謄
      本、全國財產稅總歸戶財產查詢清單及107年度、108年度
      綜合所得稅各類所得資料清單等件為證（調解卷第10、25
      至27頁），堪認債務人之父親有受扶養之必要。然債務人
      主張父親撫養費應以桃園每人每月最低生活費之1.2倍計
      算，本院審酌債務人之父親於107年已高齡80歲，且患有
      高血壓等慢性疾病，認以桃園市每人每月最低生活費1.2
      倍為標準計算尚屬合理，則以107年度桃園市最低生活費
      用1.2倍即16,430元、108年度桃園市最低生活費用1.2倍
      即17,494元、109年度桃園市最低生活費用1.2倍即18,337
      元，則債務人之父親聲請清算前2年必要支出應為426,158
      元（計算式：16,430元×2月＋17,494元×12月＋18,337元×10
      月），再扣除債務人之父親每月領有之租屋補助4,000元
      、老人補助7,463元及每年領有三節代金共7,500元（春節
      2,500元、端午2,500元、中秋節2,500元）、重陽禮金2,0
      00元（調解卷第47至50頁、免責卷第22頁），平均每月約
      12,255元【計算式：4,000元＋7,463元＋（7,500元＋2,000
      元）÷12月＝12,255，元以下四捨五入】，另應由2名扶養
      義務人（債務人及其1名兄弟姊妹）共同分擔父親扶養費
      ，是債務人聲請清算前2年應負擔之父親扶養費為66,019
      元【計算式：｛426,158元－（12,255元×24個月＝294,120元
      ）｝÷2人】。從而，債務人聲請清算前2年自己及依法應受
      其扶養者所必要生活費用之數額為492,177元（計算式：4
      26,158元＋66,019元）。
    5.據此，聲請人於聲請清算前2年可處分所得扣除必要支出
      ，尚有餘額45,783元（計算式：537,960元－492,177元）
      ，已逾普通債權人之分配總額0元，堪認聲請人具有消債
      條例第133條規定法院應為不免責裁定之事由，且普通債
      權人皆不同意債務人免責，是本件債務人應不予免責。
  ㈡聲請人無消債條例第134條各款所定不免責之情形：
    本件經本院函詢全體普通債權人，就債務人是否應予免責一
    節表示意見，其中遠東國際商業銀行股份有限公司、國泰世
    華商業銀行股份有限公司、摩根聯邦資產管理股份有限公司
    、玉山商業銀行股份有限公司、永豐商業銀行股份有限公司
    、新加坡商艾星國際有限公司台灣分公司均具狀表示不同意
    聲請人免責，並請求鈞院職權審酌有無消債條例第134條所
    列各款情事一節（司執消債清卷第145至153、157頁），惟
    消債條例關於清算程序係以免責主義為原則，不免責為例外
    ，倘債權人主張債務人有消債條例第134條各款所定不免責
    事由，本應由債權人就債務人有合於上開各款要件之事實負
    舉證之責。而本件債權人既未提出相關事證證明，本院復查
    無聲請人有何消債條例第134條所列各款不免責事由，自難
    認聲請人有何消債條例第134條應為不免責裁定之情形。
四、綜上所述，聲請人有消債條例第133條應不免責之情形存在
    ，且未經普通債權人全體同意免責，依首揭條文規定，本件
    聲請人應不免責，爰裁定如主文。
五、另聲請人因消債條例第133條之情形，受不免責之裁定確定
    後，繼續清償達該條規定之數額（聲請清算前2年可處分所
    得扣除必要支出之餘額45,783元），且各普通債權人受償額
    均達其應受分配額時（如附表A欄所示），依同條例第141條
    規定，債務人得再次聲請法院裁定免責，併此敘明。
　　
中　　華　　民　　國　　111 　年　　5 　　月　　10　　日
                  民事第三庭    法　官　吳佩玲
附表：　　　　　　　　　
編號 債權人 債權總額 債權比例 第141條所定最低應受分配額（A欄） 1 國泰世華商業銀行股份有限公司 1,764,356元 33.47% 15,324元 2 摩根聯邦資產管理股份有限公司 282,815元 5.37% 2,459元 3 萬榮行銷股份有限公司 951,738元 18.06% 8,268元 4 新加坡商艾星國際有限公司台灣分公司 41,706元 0.79% 362元 5 永豐商業銀行股份有限公司 1,353,400元 25.68% 11,757元 6 遠東國際商業銀行股份有限公司 474,580元 9% 4,120元 7 玉山商業銀行股份有限公司 402,570元 7.64% 3,498元 總計　  5,271,165元  45,788元 備註： ⒈債權總額及債權比例是依本院110年8月12日所公告之債權表（司執消債清卷第174至175頁）。  ⒉A欄計算式：45,783元×債權比例，元以下四捨五入。              
　　　　　　　　　
上列正本證明與原本無異。
如不服本裁定應於送達後10日內向本院提出抗告狀，並應繳納抗
告費新臺幣1,000元。
中　　華　　民　　國　　111 　年　　5 　　月　　10　　日
                                書記官　龍明珠